【裁判字號】    99,台上,2223
【裁判日期】    990415
【裁判案由】    違反貪污治罪條例
【裁判全文】
最高法院刑事判決            九十九年度台上字第二二二三號
上  訴  人  乙○○
選任辯護人  高瑞錚律師
            陳在源律師
            張梅音律師
上  訴  人  甲○○
上列上訴人等因違反貪污治罪條例案件，不服台灣高等法院中華
民國九十九年一月五日第二審更審判決（九十八年度上更(一)字第
二０號，起訴案號：台灣桃園地方法院檢察署八十六年度偵字第
四八五０號、八十七年度偵字第五九八二號），提起上訴，本院
判決如下：
    主  文
原判決撤銷，發回台灣高等法院。
    理  由
本件原判決認定上訴人甲○○、乙○○有原判決事實欄所載犯行
因而撤銷第一審關於此部分之科刑判決，改判仍依修正前刑法第
五十五條牽連犯、第五十六條連續犯規定，論處甲○○共同連續
依據法令從事公務之人員，經辦公用工程有舞弊情事罪刑；乙○
○共同連續與依據法令從事公務之人員，經辦公用工程有舞弊情
事罪刑，固非無見。
惟查：(一)、貪污治罪條例第四條第一項第三款之犯罪態樣，為「
建築或經辦公用工程或購辦公用器材、物品，浮報價額、數量、
收取回扣或有其他舞弊情事者」，係屬公務員之重大貪污行為，
為同條例第六條第一項第四款公務員圖利罪之特別規定。所稱「
浮報價額、數量」，係指於實際建築、經辦公用工程或購辦公用
器物時，故為提高價額，或虛列支出之項目、數量，使總價額提
高，藉機從中圖利而言；又「回扣」係指就應付給之建築材料費
或工程、採購價款，向對方要約，提取一定比率，或扣取其中一
部分，為自己或其他第三人圖得不法利益；而「其他舞弊情事」
則為概括補充性之規定，例如偷工減料、以劣品冒充上品、以膺
品代替真品等行為，而與「浮報價額、數量」、「收取回扣」情
形相當，具有同等危害性者而言；是所謂與「浮報價額、數量」
具有同等危害性之舞弊行為，應指公務員於經辦上開工程或購辦
公用器材等事項時，因違法致公庫支付不應支出之費用，或無法
達到應有之品質而言。原判決理由說明甲○○就如原判決附表一
、四之工程，故意由乙○○處理投標事宜，藉此於公用工程之比
價程序上，限制其他廠商參與，使乙○○所提供之特定廠商，可
以無任何其他廠商與之為低價競標，係屬於圖利特定廠商之舞弊
行為，另在關於工程底價核定程序方面，透過甲○○探知底價訊
息，所圖得以高價格承攬工程之利益，自屬於不法利益，甲○○
圖利於乙○○之標價，即屬相當於與浮報工程價額有等同之危害
性評價之行為，且其二人又係在所經辦之公用工程上為之，是甲
○○、乙○○所為，自符合貪污治罪條例第四條第一項第三款之
經辦公用工程舞弊罪等由（見原判決第二十四頁第二十行至第二
十五頁第四行）。似認黎國鵬放任乙○○之圍標行為，及透漏底
價予乙○○，致乙○○得以較高之價格標得公用工程之行為，即
屬相當於「浮報價額、數量」之舞弊行為。然公用工程之底價，
均須經過一定之訪價程序而制定，底價本為該工程預定之合理支
出，於公用工程發包時，縱因承辦之公務員為圖利特定廠商而違
法洩漏底價，使該特定廠商得以甚為接近底價之投標價格承包該
公用工程，公庫亦不會因此支付超越原預計之工程費用（即底價
）。本件黎國鵬縱有如原判決所認定之上開行為，然該行為是否
會導致公庫支付不應支出之費用，或無法達到應有之工程品質，
而屬相當於「浮報價額、數量」之舞弊行為，尚非無研求之餘地
。原判決未予釐清、說明，遽認黎國鵬、乙○○應成立貪污治罪
條例第四條第一項第三款之罪，即有調查未盡之違背法令。(二)、
科刑之判決書，須將認定之犯罪事實詳記於事實欄，然後於理由
內逐一說明其憑以認定之證據，並使主文、事實及理由均相一致
，方為適法，倘彼此齟齬，或前後記載不相適合，或與卷內資料
不相符合，即屬判決理由矛盾之當然違背法令。原判決事實認
定「乙○○為圖獲取更大利益，復依計劃施作附表一編號一至四
購置財物工程陳達材之建議，向甲○○稱原設計用於社區活動中
心之４Ｔ（即四噸立式）氣冷式冷氣機（原設計價格為新台幣〈
下同〉八萬八千元)已不生產，希望改用吉普生GA5242BCS型冷氣
機（二點五噸窗型，每台進口價約二萬元），甲○○在未變更設
計價格亦未訪價情況下，即擅自在原設計之工程施工預算書上竄
改冷氣機之廠牌機型為乙○○建議之型號。」等情（見原判決第
四頁第十六至二十二行），似認原判決附表一編號一至四所示之
工程，甲○○均有依乙○○之要求而變更原設計之冷氣機機型。
惟依黎國鵬於偵查中供稱：只有水美、富岡、三湖社區預算書部
分（即原判決附表一編號一），寫４Ｔ（表示氣冷式冷氣機四噸
）九台，及瑞塘、四維社區（即原判決附表一編號二）寫４Ｔ四
台等語（見偵字第四八五０號卷第四十三頁）；及乙○○於法務
部調查局桃園縣調查站（下稱桃園調查站）供稱：冷氣機部分，
楊梅鎮水美、三湖、富岡、四維里活動中心各三台，瑞塘里活動
中心二台，共計十四台等語（見偵字第四八五０號卷第五０頁）
；另參以卷附楊梅鎮公所工程驗收紀錄表（見第一審卷(二)第二四
一、二五０頁），亦僅原判決附表一編號一、二所示之工程驗收
紀錄表有冷氣機機型之驗收記載。原判決此部分事實認定與卷內
資料不盡相符，已有未合。又經縣政府核定之工程預算書，如果
原先使用之材料、設備有更改，須呈報直接主管課長，再呈給鎮
長核定等情，亦據林廷煥（時任桃園鎮公所民政課長）、劉永發
（時任桃園鎮公所代理鎮長）於第一審審理時陳述在卷（見第一
審卷第一五二、一五六頁）。原判決既認定黎國鵬擅自在原設計
之工程施工書上竄改冷氣機之廠牌機型（見原判決第四頁倒數第
十二至十行），則黎國鵬此部分行為，及其嗣後在上開工程驗收
紀錄表上記載「原設計部分：吉普生 GA5242BCS型冷氣機氣冷式
……實做部分：吉普生 GA5242BCS型冷氣機氣冷式……」等語，
是否構成犯罪，原判決未予審究，亦有疏誤。原判決理由先
明偽造之「復元水電工程有限公司」橡皮便章一枚，係偽造之印
章，應依刑法第二百十九條規定宣告沒收等由（見原判決第二十
九頁第十、十一行）；嗣又說明附表三所示工程合約書內保證廠
商「復元水電工程有限公司」均非署押，是該等印章及書寫雖均
係乙○○所偽造，並持以向桃園縣楊梅鎮公所提出行使，自不生
偽造印章及署押問題（見原判決第二十九頁倒數第七至三行），
前後說明並不一致，亦有未合。另原判決事實載明乙○○因欠缺
其他保證廠商輪流擔任得標廠商「東帝電業行」之舖保，復承行
使偽造私文書之概括犯意，委託不知情成年師傅代為偽刻「復元
水電工程有限公司」及其負責人「陳火炎」（嗣更名為陳義豐）
之大、小章，在其住處內，蓋用於附表三所示之購買財物工程合
約書之保證商號欄位內，用以表示「復元水電工程有限公司」同
意擔任附表一編號一至二所示工程得標廠商「東帝電業行」之保
證廠商，並將該工程合約書連同工程合約書後所附保證廠商之私
文書持向桃園縣楊梅鎮公所行使之，足以生損害於「復元水電工
程有限公司」、「陳火炎」等情（見原判決第五頁第二十一行至
第六頁第十行），似認定乙○○有偽刻「復元水電工程有限公司
」、「陳火炎」之印章，並偽蓋於上開合約書上，而犯有行使偽
造私文書罪；乃理由欄不另為無罪諭知部分，卻明陳義豐（即
陳火炎）於第一審審理時證稱：有與乙○○互任得標工程之保證
廠商，乙○○均會將文件拿到伊公司給伊蓋章等語，乙○○既有
將資料帶至陳火炎之公司蓋章，是公訴意旨認乙○○自行偽刻「
復元水電工程有限公司」、「陳火炎」印章，偽蓋於原附表一編
號一至二號之工程合契約書上，擔任保證廠商，並持交甲○○收
執而行使，亦有行使偽造私文書之犯行云云，應不構成犯罪等由
（見原判決第三十二頁第四至十八行），似又認乙○○並未以偽
刻之上開印章蓋用於上開合約書，其事實認定與理由說明亦不一
致。再者，原判決事實欄就附表四編號二所示之「第五公墓焚化
爐工程」部分，載明由羅永波以其擔任負責人之「玉高企業社」
參與投標，另由羅永波尋得自己擔任股東之「統集企業有限公司
」擔任圍標廠商參與投標等情（見原判決第七頁倒數第十至五行
），似認該項工程僅有「玉高企業社」及「統集企業有限公司」
二家廠商參與投標，然原判決附表四編號二部分，卻記載「聯榮
鐵工廠」亦有參與投標等情（見原判決第四０頁），亦不盡相符
。均有判決理由矛盾之違背法令。原判決事實欄既認定乙○○
於原判決附表三所示工程合約書中，蓋用偽造之「復元水電工程
有限公司」、「陳火炎」及「緣泰電器行」、「王甚雰」等印文
，用以表示「復元水電工程有限公司」及「緣泰電器行」同意擔
任附表一編號一至四所示購置財物工程得標廠商「東帝電業行」
之保證廠商等情（見原判決第五頁第二十一行至第六頁第三行）
，係觸犯行使偽造私文書罪。倘若無訛，同理，卷附上開工程合
約書所附而蓋用「復元水電工程有限公司」、「陳火炎」及「緣
泰電器行」、「王甚雰」等印文之契約保證書四份（見偵字第五
九八二號卷第五十一、六十二、七十四、八十五頁），其上之上
開印文亦應屬偽造之印文，原判決未予沒收，亦有違誤。(三)、有
罪之判決書事實欄，為適用法令之依據，應將法院依職權認定與
犯罪構成要件有關之事項，詳記於事實欄，然後於理由內逐一說
明其憑以認定之證據，使事實及理由兩相一致，方為合法。若事
實未有此記載，而理由加以說明，為理由失其依據，如事實有此
記載，理由未予說明，則為理由不備。原判決認定黎國鵬經辦原
判決附表一編號一至八所示之工程，使乙○○、胡添欽因而獲得
不法所得，扣除給付予陳達材、羅永波之合理造價後，共二百四
十六萬八千九百九十元；另經辦附表四編號一、二所示之工程，
使乙○○因而獲得不法所得，扣除給付予傅文賢及其僱工施作土
木部分、借牌費，暨羅永波之合理造價後，共六十三萬七千六百
九十七元等情（見原判決第六頁倒數第十二至二行、第八頁倒數
第四行至第九頁第五行）。並於理由內說明乙○○以「東帝電業
行」、「統集企業有限公司」、「國聖營造有限公司」、「玉高
企業社」名義分別以附表一、附表四所示之金額，標得附表一編
號一至四、附表一編五至八、附表四編號一、二之工程，扣除實
際施作之工程費用，盈餘分別為二百零二萬一千零五十元、四十
四萬七千九百四十元、六十三萬七千六百九十七元，總計為三百
十萬六千六百八十七元等由（見原判決第十六頁第七至十二行、
第十九頁倒數第九至四行）。然原判決並未明究係依憑何證據
認定乙○○合計取得上開不法所得，已有判決理由不備之違失。
又原判決事實欄復記載乙○○見甲○○經辦之公用工程有暴利可
圖，而與甲○○基於舞弊之概括犯意聯絡，或二人共同，或與亦
有共同犯意聯絡之胡添欽，事先從甲○○處探知工程底標價格，
再以借用具有投標資格之廠商借牌圍標等情（見原判決第二頁第
十九至二十二行），似認定乙○○係自甲○○處得知本案公用工
程之底標；惟理由欄則明乙○○知悉該等工程底價均係透過胡
添欽等由（見原判決第十九頁第十八行），前後說明亦不相一致
。況甲○○自始即否認曾將工程底價告知乙○○，原判決亦未於
明其認定之依據及理由，遽認甲○○有透漏工程底價予乙○○
或胡添欽，亦有理由欠備之違法。再者，甲○○若確有原判決所
認定洩漏工程底價予乙○○等情，則甲○○是否觸犯刑法第一百
三十二條之洩漏國防以外之秘密罪，原審未併予究明，亦有未合
。上訴意旨指摘原判決違法，尚非全無理由，應認原判決仍有撤
銷發回之原因。又原判決不另為無罪諭知部分（原判決理由欄參
），基於審判不可分原則，應併予發回。
據上論結，應依刑事訴訟法第三百九十七條、第四百零一條，判
決如主文。
中    華    民    國  九十九  年    四    月   十五   日
                      最高法院刑事第十三庭
                          審判長法官  賴  忠  星
                                法官  呂  丹  玉
                                法官  吳      燦
                                法官  蔡  名  曜
                                法官  葉  麗  霞
本件正本證明與原本無異
                                      書  記  官
中    華    民    國  九十九  年    四    月  二十一  日
                                                     m

司法院資訊處製作；財團法人民間司法改革基金會備份。
